【裁判字號】    96,上易,381
【裁判日期】    970819
【裁判案由】    侵占
【裁判全文】
臺灣高等法院刑事判決                 96年度上易字第381號
上  訴  人
即自訴人    上有限公司
自訴代理人  王東山律師
自訴代理人  李美寬律師
自訴代理人  林孝甄律師
代  表  人  丙○○
被      告  乙○○
被      告  甲○○原名林淑麗
前列二人共同
選任辯護人  謝曜焜律師
上列上訴人因侵占案件，不服臺灣臺北地方法院92年度自字第49
4號，中華民國95年12月29日第一審判決（起訴案號：臺灣臺北
地方法院檢察署），提起上訴，本院判決如下：
    主  文
上訴駁回。
    理  由
一、本件自訴意旨略以：被告林捷麗（原名林淑麗）、乙○○二
    人原為自訴人上嫺有限公司職員，自訴人於民國八十四年三
    月間，自訴人以被告林捷麗名義，由自訴人之代表人丙○○
    設於合作金庫城東支庫帳號0000000000000號
    帳戶中，匯款新臺幣（下同）九百七十四萬二千二百五十元
    至旭順公司之中國國際商銀三重分行帳戶，購買旭順公司增
    資發行新股九十七萬四千二百二十五股（下稱系爭旭順公司
    股票）。其後，旭順公司於八十四年九月間將該批增資股交
    由被告林捷麗。惟被告林捷麗於八十八年二月九日經自訴人
    予以開除，而被告乙○○亦於八十八年二月三日離職後，竟
    將上開自訴人出資所購買之旭順公司增資股票，擅自交付被
    告乙○○。惟經自訴人數次催促，被告等均置之不理，將屬
    於自訴人公司所有之旭順公司股票予以侵占入己。因認被告
    等均涉有刑法第三三五條第一項之侵占罪嫌云云。
二、按犯罪事實應依證據認定之，無證據不得認定其犯罪事實；
    不能證明被告犯罪者，應諭知無罪之判決，刑事訴訟法第一
    百五十四條第二項、第三百零一條第一項分別定有明文。又
    事實之認定應憑證據，如不能發現相當證據或證據不足以證
    明者，自不能以推測或擬制之方法，以為裁判之基礎；而認
    定犯罪事實所憑之證據，雖不以直接證據為限，間接證據亦
    包括在內，然無論直接或間接證據，其為訴訟上之證明，須
    於通常一般之人均不致於有所懷疑，而得確信其為真實之程
    度者，始得據之為有罪之認定，倘其證明尚未達到此一程度
    ，而有合理性懷疑之存在時，即無從為有罪之認定，此有最
    高法院四十年台上字第八六號判例、七十六年台上字第四九
    八六號判例意旨可資參照。是被告於經判決有罪確定前，應
    被認定為無罪，被告並無自證無罪之義務，應由檢察官負舉
    證責任，均為刑事訴訟之基本原則。
三、自訴人上嫺有限公司認被告乙○○、甲○○均涉有侵占罪嫌
    ，無非係以原審九十一年度自字第四三八號刑事判決暨該案
    筆錄、九十一年度易字第一七四０號刑事判決、九十一年度
    訴更二字第一號民事判決、臺灣高等法院九十二年度上易字
    第一五三三號刑事判決書、九十一年度上字第七八號刑事判
    決、九十二年度上更（一）字第一六八號民事判決、九十年
    度重上字二０六號民事判決、最高法院九十二年度台上字第
    一一八八號民事判決、九十二年度台上字第七九七號民事裁
    定、九十三年度台上字第二二六三號民事判決、九十二年度
    台上字第九七九號民事裁定、最高法院書記廳九十三台民主
    八字第三七二號通知書、旭順公司變更登記事項卡影本、證
    人丙○○合作金庫城東支庫上開帳戶存摺、電匯股款之匯款
    單影本、認購系爭旭順公司股票之資金來源明細表、旭順公
    司股票領取證明、人事資料暨離職書影本、臺灣士林地方法
    院九十一年度重訴第八七號案件筆錄、存證信函影本、自訴
    人公司執照、職員報告書影本、自訴人公司人事資料、離職
    書、財務報表、薪資明細表、上海商業銀行東臺北分行入帳
    一覽表、員工保證書、員工公出證明單、臺灣高等法院檢察
    署九十二年四月二十八日檢紀玉字第五八七六號函影本、臺
    北地方法院檢察署八十八年度偵字第六八九八號起訴書影本
    、臺北市政府警察局刑事警察大隊詢問筆錄、旭順公司八十
    八年度臨時股東會議事錄、被告林捷麗書寫之留職報告書、
    業務聯繫單、上開合作金庫城東支庫帳戶存摺影本、廠商設
    櫃同意書影本、廠商支票明細影本、系爭銀行託收簿內頁影
    本、系爭股票號碼明細表各一份及被告林捷麗薪資扣繳憑單
    影本三份，為其主要論罪依據。
四、訊據被告乙○○、林捷麗均堅決否認涉有上開侵占犯行，被
    告乙○○辯稱：系爭旭順公司股票係其借用被告林捷麗之名
    義所出資購買，並由其保管系爭旭順公司股票，自訴人之代
    表人丙○○實際上僅為自訴人公司名義上之負責人，而非實
    際負責人，自訴人之代表人丙○○合作金庫城東支庫上開帳
    戶，亦係供其使用等語；被告林捷麗則辯稱：其係借名予被
    告乙○○購買系爭旭順公司股票，而非自訴人，不清處購買
    系爭旭順公司股票之資金來源，亦未保管系爭旭順公司股票
    等語。經查：
  (一)系爭旭順公司股票係於八十四年三月二十六日以被告林捷麗
    之名義向旭順公司提出認購，該時被告林捷麗確係自訴人公
    司職員，而購買系爭旭順公司股票之資金，則係於八十四年
    三月二十七日從自訴人之代表人丙○○之合作金庫城東支庫
    上開帳戶中，轉帳匯款九百七十四萬二千二百五十元至旭順
    公司之中國國際商銀三重分行帳戶，八十四年八月二十九日
    並變更登記被告林捷麗為旭順公司董事長，嗣於八十四年九
    月二十七日並以被告林捷麗名義出具領取單向旭順公司領取
    系爭旭順公司股票等情，業經被告林捷麗、乙○○於原審審
    理時坦認在卷，並有旭順公司變更登記事項卡、上開合作金
    庫城東支庫存摺影本、電匯單、被告林捷麗之薪資扣繳憑單
    、薪資明細表、上海商業銀行入帳表及員工保證書、旭順公
    司九十四年十月十一日（九四）旭食密字第八五號函暨函覆
    之旭順公司增資新股認購申請書、現金增資新股領取單各一
    份在卷可稽（原審卷一第四六頁、第四七頁第一六九頁至第
    一七一頁、第一七七頁；原審卷二第一三頁至第四二頁；原
    審卷三第二三頁至第二五頁；原審卷四第二七頁、第三０頁
    背面、第三二頁），此部分之事實，固堪認定。然被告林捷
    麗之所以出名認購系爭旭順公司股票，係因受被告乙○○，
    而非受自訴人抑或自訴人之代表人丙○○之託一節，亦經被
    告林捷麗、乙○○於原審審理時分別供述在卷，是基於刑事
    訴訟法上之自訴人，係相當於檢察官之訴追地位而言，當應
    由自訴人提出積極證據證明所訴系爭旭順公司股票係自訴人
    借用被告林捷麗名義所認購，且被告二人明知系爭旭順公司
    股票係屬自訴人所有，仍意圖為自己不法所有拒不返還系爭
    旭順公司股票之情。
  (二)就此，自訴人非僅未於本案審理中對於究係在何種情狀或基
    於何種考量之下，在諸多自訴人公司職員中選擇被告林捷麗
    代自訴人出名認購系爭旭順公司股票，以及如何與被告林捷
    麗達成協議借名認購系爭旭順公司股票之過程等細節，提出
    具體說明，且就系爭旭順公司股票究係自訴人公司抑或自訴
    人之代表人丙○○個人出資借用被告林捷麗名義認購，於本
    案審理中指稱：係自訴人出資並借用被告林捷麗之名義購買
    系爭旭順公司股票云云，亦顯與自訴人之代表人丙○○前以
    個人為自訴人，就同一犯罪事實，對被告二人提起侵占自訴
    ，經原審九十一年度自字第四三八號案件審理中所指：係自
    訴人之代表人丙○○借用被告林捷麗名義購買系爭旭順公司
    股票云云，相互矛盾，此核諸本案自訴狀之事實及理由欄內
    第一點所載：「‧‧‧自訴人於民國八十四年三月間以被告
    林淑麗（亦即被告林捷麗）名義購買旭順食品股份有限公司
    發行之增資股九七四二二五股‧‧‧」云云，以及原審九十
    一年度自字第四三八號刑事判決理由所載之自訴意旨即明（
    原審卷一第二頁、第五頁）。況自訴人之代表人丙○○在渠
    另循民事訴訟程序對被告林捷麗提起請求返還股票之訴，經
    原審以九十一年度重訴字第七八號案件及臺灣高等法院九十
    一年度上訴字第三０五號審理中，就此一爭執要點，時稱：
    因旭順公司並非上市公司之故，該筆增資股僅能由旭順公司
    員工及股東認購，而被告林捷麗因無資金且無認購意願，適
    伊有投資意願及資力，遂借用被告林捷麗名義認購系爭旭順
    公司股票云云（原審九十一年度重訴字第七八號案件卷第三
    九頁、第五三頁），時稱：「‧‧‧是我先生口頭和被告（
    指被告林捷麗）說的，我先生說：『我們要買旭順公司的增
    資股，我們要用被告的名字來登記購買，被告同意，因為當
    時她是我們上嫺公司的職員』，我先生向被告說此事的時候
    ，有無其他人在場，我不清楚。」云云（原審九十一年度重
    訴字第七八號案件卷第二０三頁），後又改稱：「‧‧‧旭
    順公司在八十四年要發行增資股，『我們上嫺公司』就決定
    以林淑麗名義去購買旭順公司增資股票‧‧‧」、「本案系
    爭股票為上訴人所設之上嫺有限公司集資後，再匯入旭順公
    司帳戶‧‧‧」云云（臺灣高等法院九十一年度重上字第三
    ０五號案件卷第四九頁、第九五頁），先後不一，互異其詞
    ，此亦經調閱上開民事案件卷宗核閱無誤，並有原審、臺灣
    高等法院上開民事判決及最高法院九十二年度台上字第七九
    七號民事裁定各一份在卷可按（原審卷一第一０五頁至第一
    四二頁）。是若自訴人或自訴人之代表人丙○○，甚或自訴
    人之代表人丙○○之配偶亦即案外人孫俊寅確有徵得被告林
    捷麗之同意，由被告林捷麗出名代之認購系爭旭順公司股票
    之情事，則自訴人之代表人丙○○對於何人決定並出面與被
    告林捷麗商談借名認購系爭旭順股票一事，以及系爭旭順公
    司股票究為自訴人出資，抑或自訴人之代表人丙○○個人出
    資購買等攸關己身權益之重要之點，必當記憶深刻，要無語
    焉不詳，前後翻異渠詞之可能。又以被告林捷麗該時僅為自
    訴人公司職員，與自訴人或自訴人之代表人丙○○間並無特
    殊淵源或關係，自訴人竟在未與被告林捷麗簽署任何書面協
    議之情形下，貿然以被告林捷麗名義認購總股數達九十七萬
    四千二百二十五股，股款價值高達九百七十四萬二千二百五
    十元之系爭旭順公司股票，在被告林捷麗於八十四年九月二
    十七日具名領取系爭旭順公司股票後，仍未立即向之索回系
    爭旭順公司股票，甚於被告林捷麗於八十八年二月九日離職
    ，與自訴人已無任何瓜葛後，猶無任何索討系爭旭順公司股
    票之行動，遲至九十年六月二十一日始以寄發存證信函之方
    式催告被告林捷麗返還系爭旭順公司股票之舉措，亦顯與常
    情有違，此亦有被告林捷麗之人事資料暨離職書、臺北建北
    郵局第二十七支局九十年六月二十一日第四一九五號存證信
    函各一份附卷可徵（原審卷一第一八二頁、第一八六頁）。
    總此，殊難認自訴人指稱系爭旭順公司股票係自訴人借用被
    告林捷麗之名義所出資認購云云屬實可採。
  (三)況旭順公司在本件現金增資發行新股過程中，就股東或員工
    認購不足或放棄認購之股數，授權董事會洽特定人認購補足
    之結果，係經旭順公司董事會於八十四年三月六日聲明洽由
    被告乙○○認購，並限被告乙○○於八十四年三月二十七日
    繳足股款。嗣亦經被告乙○○於八十四年三月二十六日提出
    認購，除以被告林捷麗名義認購九十七萬四千二百二十五股
    外，並以案外人蔡辰雄名義認購九十一萬四千五百九十股；
    以案外人楊昌華名義認購一百二十萬股；以案外人富門商行
    名義認購一百一十三萬六千股；以案外人張麗珠名義認購一
    百二十萬股；以案外人張筱珠名義認購六十四萬零一百四十
    四股，並均於九十四年九月二十七日具領等情，有上開旭順
    公司函暨函覆之聲請書一份及增資新股認購申請書及現金增
    資新股領取單各六份在卷可稽（原審卷四第二七頁至第三七
    頁）。準此，堪認旭順公司本件現金增資發行新股認購程序
    中，無論係旭順公司董事會洽商之特定人，抑或事後實際上
    提出認購之人，均為被告乙○○，而非自訴人甚明。自訴人
    於本院審理中，雖質疑八十四年三月六日旭順公司股東常會
    及董事會會議記錄中，並未明言授權董事會洽「特定人」認
    購補足之「特定人」究係何人，該會議記錄中並無乙○○即
    為該特定人之記載，並質疑被告乙○○當可以股東身分認購
    ，無須透過上開6人名義為認購云云，惟此乃自訴人推測之
    詞，自訴人仍無法推翻否定被告乙○○認購系爭股票等事實
    之認定，且自訴人迄亦無法提出「該公司有向林捷麗等6人
    借名認購股票」之任何證據，無法證明該增資股票係由自訴
    人所出資以被告林捷麗名義所購買。從而，被告林捷麗辯稱
    其係出名為被告乙○○認購系爭旭順公司股票，而非受自訴
    人之託等語，以及被告乙○○辯稱系爭旭順公司股票係其借
    用被告林捷麗名義所認購等語，自堪採信。是以，在客觀上
    既無證據足以證明自訴人所指系爭旭順公司股票係屬自訴人
    公司所有，自無所謂被告二人係為自訴人持有系爭旭順公司
    股票之構成要件事實。再以上開認購旭順公司本件現金增資
    發行新股之聲請書既係製發予被告乙○○收受，嗣亦係由被
    告乙○○提出以被告林捷麗及案外人蔡辰雄楊昌華、富門商
    行、張麗珠、張筱珠名義出具之增資新股認購申請書，則在
    被告林捷麗、乙○○之主觀認知上，系爭旭順公司股票即屬
    被告乙○○所有。據此，要難謂被告林捷麗、乙○○主觀上
    有自訴人所指之明知系爭旭順公司股票係屬自訴人所有，而
    仍拒不返還之不法所有意圖，被告二人辯稱其等並無侵占情
    事等語。
五、綜上所述，被告二人上開所辯既屬可採，自不得僅憑自訴人
    之代表人丙○○上開存有瑕疵之指訴，逕認被告二人有侵占
    系爭旭順公司股票之犯行。又購買系爭旭順公司股票之款項
    九百七十四萬二千二百五十元，雖係由丙○○設於合作金庫
    城東支庫第0000000000000號帳戶匯至旭順公
    司中國國際商銀三重分行帳戶，然丙○○上開帳戶係借予被
    告乙○○使用，此事實業經本院90年度重上字第206號民事
    判決及最高法院93年度台上字第2401號民事判決所認定。是
    雖本件用以認購系爭旭順公司股票之資金出自丙○○上開帳
    戶，自訴人縱得證明被告乙○○在任自訴人公司總經理一職
    期間，從自訴人之代表人丙○○合作金庫城東支庫上開帳戶
    中所匯出，用以認購系爭旭順公司股票之資金，係屬自訴人
    所有，然「購買本件旭順公司股票資金來自何處」與「係何
    人向甲○○借名」係屬二事，此部分亦與侵占之構成要件有
    間，不得以該罪相繩。此外，復查無其他積極證據足證被告
    二人涉有自訴人所指之侵占犯行，自屬不能證明被告二人犯
    罪，原審揆諸前揭規定與判例意旨，為被告無罪之諭知，於
    法尚無不合，自訴人指摘原判決不當，提起上訴，為無理由
    ，應予駁回。
據上論斷，應依刑事訴訟法第368條，判決如主文。
中    華    民    國    97    年    8    月    19    日
                  刑事第八庭審判長法  官  鄭文肅
                                  法  官  張明松
                                  法  官  蔡光治
以上正本證明與原本無異。
不得上訴。
                                  書記官  陳韋杉
中    華    民    國    97    年    8     月    19    日


司法院資訊處製作；財團法人民間司法改革基金會備份。
